臺灣花蓮地方法院刑事判決
110年度易字第325號
公  訴  人  臺灣花蓮地方檢察署檢察官
被      告  魏亦君



上列被告因侵占案件，經檢察官提起公訴（110年度偵字第3672
號），本院判決如下：
    主  文
魏亦君無罪。
    理  由
一、公訴意旨略以：被告魏亦君（所涉侵占衣櫃罪嫌部分，另經
    臺灣花蓮地方檢察署檢察官為不起訴處分）自民國109年6月
    23日起至110年6月22日止，向告訴人江春美承租花蓮縣○○鄉
    ○里村○○路00號1樓中間之房間居住，告訴人並提供保潔墊1
    個（約值新臺幣《下同》380元）及全新禾聯牌電視機1台交予
    被告保管使用。惟被告意圖為自己不法所有，於109年6月23
    日至110年6月23日19時30分許間某時，在上址將該保潔墊1
    個、全新禾聯牌電視機1台侵占後載運離去。因認被告涉犯
    刑法第335條第1項侵占罪嫌。
二、按犯罪事實應依證據認定之，無證據不得認定犯罪事實，刑
    事訴訟法第154條第2項定有明文。刑事訴訟上證明之資料，
    無論其為直接或間接證據，均須達於通常一般之人均不致有
    所懷疑，而得確信其為真實之程度，始得據為有罪之認定，
    若關於被告是否犯罪之證明未能達此程度，而有合理懷疑之
    存在，致使無從形成有罪之確信，根據「罪證有疑，利於被
    告」之證據法則，即不得遽為不利被告之認定。又按刑事訴
    訟法第161條第1項規定：檢察官就被告犯罪事實，應負舉證
    責任，並指出證明之方法。因此，檢察官對於起訴之犯罪事
    實，應負提出證據及說服之實質舉證責任。倘其所提出之證
    據，不足為被告有罪之積極證明，或其指出證明之方法，無
    從說服法院以形成被告有罪之心證，基於無罪推定之原則，
    自應為被告無罪判決之諭知（最高法院76年台上字第4986號
    、92年台上字第128號判例意旨可資參照）。又告訴人之告
    訴，係以使被告受刑事追訴為目的，是其陳述是否與事實相
    符，仍應調查其他證據以資審認；換言之，被害人與一般證
    人不同，其與被告處於相反之立場，其陳述之目的，在使被
    告受刑事訴追處罰，內容未必完全真實，證明力自較一般證
    人之陳述薄弱。故被害人縱立於證人地位而為指證及陳述，
    且其指證、陳述無瑕疵可指，仍不得作為有罪判決之唯一證
    據，應調查其他證據以察其是否與事實相符，亦即仍須有補
    強證據以擔保其指證、陳述之真實性，始得採為斷罪之依據
    （最高法院52年台上字第1300號判例、94年度台上字第3326
    號判決理由參照）。
三、公訴意旨認被告魏亦君涉犯前揭罪嫌，無非係以：①被告於
    警詢及偵訊之供述；②告訴人江春美之指訴；③證人梁群轟之
    指證；④房屋租賃契約影本、現場圖、刑案現場照片、110年
    6月24日至現場蒐證照片等證據資料，為其主要論據。
四、訊據被告固坦承於109年6月23日至110年6月22日承租花蓮縣
    ○○鄉○里村○○路00號1樓中間之房間居住，告訴人並提供保潔
    墊1個及電視機1臺，嗣被告將保潔墊1個攜帶離去，惟堅辭
    否認有何侵占犯行，辯稱：保潔墊是我覺得睡過了，不會給
    下個房客使用，當時房間很亂才一起帶走，電視機的事情我
    不知道，一直都是同一台，我沒有拿走等語。
五、經查：
（一）被告自109年6月23日起至110年6月22日止，向告訴人江春
      美承租花蓮縣○○鄉○里村○○路00號1樓中間之房間居住，江
      春美並提供保潔墊1個（約值380元）及電視機1台交予被
      告保管使用；被告於109年6月23日至110年6月23日19時30
      分許間某時，將上址保潔墊1個帶走離去；警方於110年6
      月24日至上址勘查確認遺留該址之電視機為東元電機股份
      有限公司、機型TL4218TRE、製造年份2013年、製造號碼:
      310A-4218B-0755之電視機，核與證人即告訴人於警詢、
      偵查中之證述(警卷第61至71頁，偵卷第133至139頁)，證
      人即安裝師傅梁群轟於警詢、偵查中之證述(警卷第79至8
      5頁，偵卷第145至149頁)大致相符，並有房屋租賃契約影
      本、現場圖、刑案現場照片、警方於110年6月24日至現場
      蒐證照片各1份可查(警卷第91頁、第97至111頁，本院卷
      第37頁)可參，首堪信為真實。
（二）保潔墊部分
　　　被告固坦承於110年6月間攜走保潔墊1個離去，惟主張其
      並非基於侵占犯意，而按刑法上關於財產上犯罪，所定意
      圖為自己或第三人不法之所有之意思條件，即所稱之「不
      法所有之意圖」，係指久缺適法權源，仍圖將財物移入自
      己實力支配管領下，得為使用、收益或處分之情形而言。
      如行為人並無不法所有之意圖，即欠缺主觀上意思要件，
      縱其結果不免有民事上侵權責任，要難認為構成刑法上之
      罪名。觀諸被告與告訴人所訂立之租約(本院卷第37頁)，
      明定告訴人會提供液晶電視、遙控器、桌子、椅子、冰箱
      、獨立筒床(手工）、獨立筒床架、冷氣、冷氣搖控器、
      雙門衣櫃、熱水器、馬桶等家具及用品予被告使用，然因
      該等物品價值高昂，被告須於返還房屋後一併將該等家具
      及用品回復原狀歸還告訴人，可見該租約內容亦未提及「
      保潔墊」之去留，而保潔墊係人體與床墊之間的防護層，
      用以隔絕髒污與水份進入到床墊內，價值非高，且具有一
      定汰換性，該等保潔墊既係已經被告使用過，並有一定髒
      汙，被告因認該等保潔墊並非適宜繼續留用給下一任房客
      使用，尚屬合理，況被告於110年6月24日與告訴人點交時
      ，亦未否認取走保潔墊一事，並以押租金賠償告訴人該保
      潔墊價值，核與告訴人於審理中陳稱：我與被告點交時，
      我已經先將押金扣掉電費及保潔墊後的費用退還給被告，
      當時點交時當場問被告，被告表示搬家的時候把保潔墊帶
      走了，我當下就要求被告賠償保潔墊之價金380元，被告
      回答說好，說就從押金裡面扣380元，被告住進去時保潔
      墊是全新的，我提供全新保潔墊給住客，有要求保潔墊退
      租後歸還，如果保潔墊弄髒會丟給住客，請住客賠償保潔
      墊的錢，被告知道這件事，他弄髒保潔墊，有說將保潔墊
      帶走，我租給下一個房客時不一定會再買新的保潔墊，看
      保潔墊有沒有碰到體液。有碰到體液會要求住客全額買單
      等語(本院卷第204至205頁)相符，益徵告訴人對於保潔墊
      之去留，亦未認屬租賃房屋之重要事項，在保潔墊髒污無
      法去除之情形，告訴人反而會要求房客帶走丟棄而賠償金
      錢，而本案被告將保潔墊帶走後亦未隱瞞或拒不賠償，則
      被告是否對於攜帶保潔墊離去一事具有不法所有意圖及主
      觀犯意，尚有可疑，此部分雖或有民事侵權責任之疑義，
      然究與刑事上所欲處罰之行為有間。
（三）電視機部分　　　
　　1.本件難認被告承租之房間內確有告訴人所指之全新禾聯電
      視機1台
　　　告訴人於警詢、偵查中證稱：110年6月23日晚上19時30分
      許，被告約我點交房間，我與我先生一起點交房間時，我
      先生發現在我所有的1樓套房原本提供的全新電視機不見
      ，我先生發現原本是全新的電視機被換成舊的電視機，承
      租套房的電視機廠牌為禾聯RANSO RF-43DB7 LED顯示器，
      型號為RF-43DB7，規格為43吋，價值為新台幣7990元整。
      警方109年6月24日至承租套房查證該電視機廠牌為東元TE
      C0彩色液晶顯示器，型號為TL4218TRE，年份為2013年，
      製造號碼為310A-4218B-0755，電視機背面有螢光筆標示K
      EN090617P 1.2K江，不是我提供的電視機，她承租的時候
      電視、冰箱、流理台都還沒進去，109年6月28日我裝了11
      台電視機，被告是在109年6月22日就住進去，6月28日是
      她開門讓家樂福的人員進去，她全程在場。我當時人在外
      面走廊等，後來有一次被告說電視有點壞掉，我說這是全
      新的，還在保固期，有請她聯絡家樂福去報修等語(警卷
      第61至71頁，偵卷第133至139頁)；復於本院審理中證稱
      ：花蓮縣新城鄉福德路我總共有12間房間出租，108年我
      就購買本案的電視，我會在電器特價時提前買起來放，當
      時購入的電視品牌是禾聯（HERAN）43吋液晶電視，購買
      價格為7990元，我與被告點交時，我已經先將押金扣掉電
      費及保潔墊後的費用退還給被告，這時我並不知道電視有
      遭調換，是將費用退還給被告後，我先生站在我後面發現
      電視遙控器很舊，才發現電視不一樣，我先發現保潔墊不
      見，後來才發現電視被更換，被告109年6月22日入住，我
      在109年6月28日時請人去安裝電視，先前已在嘉義購買電
      視，安裝當日是請花蓮師傅安裝，安裝前也有敲門，才進
      去進行安裝，被告有在現場，因為疫情關係，很多東西也
      缺貨，電器都還沒就位，在被告入住後，也有陸續在109
      年7月20日安裝冰箱，在同年7月22日安裝流理台，是被告
      開門讓安裝人員進去安裝的，合約書是舊的，是早期大量
      印製而沒有使用完的單子，入住時我有要求住客自行更新
      資料，我有很多房間出租，總共140個房間，各處都有在
      出租，嘉義也有，被告是第一個住進來，她住進來的時候
      差不多完工，我因為疫情關係在等冰箱，冷氣進來，房客
      入住後我不會進去房間，被告房間持續有使用，電費單可
      以作證，我不知道是被告是自己使用房間，還是朋友使用
      房間等語(本院卷第201至207頁)，堪認其前後指述均堪相
      符，惟告訴人之告訴，係以使被告受刑事追訴為目的，是
      其陳述是否與事實相符，仍應調查其他證據以資審認，本
      件就被告承租房間內確有告訴人指訴之全新禾聯電視機1
      台，除告訴人之指述外，別無其他物證可證明，公訴意旨
      雖提出證人梁群轟於警詢、偵查中證述：我是做告訴人房
      子的水電工程，我有至告訴人出租的套房裝設電視機，時
      間我忘記了，總共裝修12戶，我裝設時他都有在現場，因
      為我裝完他有檢驗，檢驗完再鎖門，電視機是江春美提供
      的。我不知道他在哪裡購買的，電視機廠牌、型號、規格
      我不清楚，我可以確定年份是全新的電視機，現場當時電
      視已經送來了，都是裝箱的、新的，應該42或40的，尺寸
      都是一樣的，我只負責安裝這一次，之後也沒有替他們維
      修過等語(警卷第79至85頁，偵卷第145至149頁)，用以補
      強告訴人指述，惟觀諸證人梁群轟亦無法確認其所安裝之
      電視機型號、品牌，只能泛指係全新，該等證述是否足以
      補強告訴人前開指述，仍屬有疑，又告訴人雖復提出LINE
      對話紀錄、購買證明(警卷第93頁，偵卷第71至93頁，本
      院卷第217頁)，固可認定被告確有購買其所指述之禾聯電
      視機，然依據上開對話紀錄及購買證明，尚難確定告訴人
      購買禾聯電視機後，具體安裝該等電視機之處所、日期，
      而告訴人於本院審理中證稱其名下除新城鄉福德路住處外
      ，尚有其他處所的房子進行出租，多達140多間等語，則
      告訴人所購買之電視機是否確係安裝於被告承租房間，亦
      難以認定。
　　2.本件縱認被告承租之房間內確有全新禾聯電視機1台，亦
      難認係被告所攜帶離去
　　　被告於本院審理中供承：109年11月左右離開花蓮，因為1
      09年10月有應徵一份工作，總公司在台北，分公司在花蓮
      ，只說我要去台北受訓三個月再分發，到台北培訓後一個
      月至少會回來一次租屋處，我要檢查房子物品有無受潮，
      110年1月後才開始把鑰匙給他們請他們幫忙。但還是會回
      來檢查物品，回來後再跟朋友拿鑰匙回家檢查等語(本院
      卷第45頁)，與證人查柔妍於警詢、偵查中證述：在被告
      租屋期間電視機一直都沒變，我沒有居住被告承租之套房
      ，我大部分都是去該套房休息跟整理這間套房等語(警卷
      第21至35頁，偵卷第49至50頁)；證人蕭家傳於警詢、偵
      查中證述：我沒有居住被告承租之套房，我只有在套房休
      息跟整理這間套房，我自被告還沒離開花蓮前，就陸陸續
      續在這間套房休息與整理套房，我是跟我女朋友查柔妍一
      起，休息跟整理屋子期間，沒有發現電視機異常情形等語
      (警卷第43至51頁、第53至59頁，偵卷第51至52頁)相符，
      告訴人亦於本院審理中證述不知道被告是自己使用房間，
      或是由朋友使用房間，只知道被告房間確實有在使用等語
      ，可見被告確實自109年11月後即不常居住於租屋處，其
      並於嗣後將鑰匙交由朋友，由朋友代為清理房屋，則依據
      被告長年不在租屋處活動之情形，且該等房屋上有第三人
      會進出之狀況，縱被告承租之房間內確有全新禾聯電視機
      1台，亦難以認定即係被告所攜帶離去，或與攜帶離去之
      人有共同犯意聯絡。
六、綜上所述，被告就電視機部分，尚難認定有客觀上侵占之行
    為，就保潔墊部分，尚難遽認其主觀上有為自己不法所有之
    意圖，告訴人因此受有財產上損害，僅係告訴人與被告間之
    民事糾葛，應另循民事訟爭程序處理。本件依檢察官所舉各
    項證據方法，尚未達於通常一般人不致有所懷疑，而得確信
    為真實之程度，無法使本院形成被告有罪之心證。揆諸前揭
    說明，自應為被告無罪判決之諭知。
據上論斷，應依刑事訴訟法第301條第1項，判決如主文。　　
本案經檢察官林英正提起公訴，檢察官林于湄到庭執行職務。
中　　華　　民　　國　　111 　年　　3 　　月　　10　　日
　　　　　　　    刑事第四庭  審判長  法　官　梁昭銘　　
　　　　　　　　　    　　　　　      法　官　林思婷
　　                                  法  官  高郁茹
以上正本證明與原本無異。
如不服本判決應於收受送達後20日內向本院提出上訴書狀，並應
敘述具體理由。其未敘述上訴理由者，應於上訴期間屆滿後20日
內向本院補提理由書(均須按他造當事人之人數附繕本)「切勿逕
送上級法院」。告訴人或被害人如對於本判決不服者，應具備理
由請求檢察官上訴，其上訴期間之計算係以檢察官收受判決正本
之日期為準。
中　　華　　民　　國　　111 　年　　3 　　月　　10　　日
　　
                                      書記官  林怡玉